---
title: "GIS in Archaeology"
subtitle: "05 - Handling Spatial Data"
author: "Martin Hinz"
institute: "Institut für Archäologische Wissenschaften, Universität Bern"
fontsize: 9pt
date: "14/10/20"
output:
  xaringan::moon_reader:
    chakra: "../libs/remark-latest.min.js"
    css: ["../libs/default.css", "../libs/default-fonts.css", "../libs/customize.css"]
    lib_dir: "libs"
    seal: false
    nature:
      beforeInit: "../libs/macros.js"
      highlightStyle: github
      highlightLines: true
      countIncrementalSlides: false
      fig_caption: yes
      ratio: "16:10"
---
class: title-slide, center, middle
```{r, echo = FALSE}
# https://stackoverflow.com/questions/25646333/code-chunk-font-size-in-rmarkdown-with-knitr-and-latex
def.chunk.hook  <- knitr::knit_hooks$get("chunk")
knitr::knit_hooks$set(chunk = function(x, options) {
  x <- def.chunk.hook(x, options)
  ifelse(options$size != "normalsize", paste0("\\", options$size,"\n\n", x, "\n\n \\normalsize"), x)
})
```

```{r, echo = FALSE, results="asis"}
cat('# ', rmarkdown::metadata$title)
```

```{r, echo = FALSE, results="asis"}
cat('## ', rmarkdown::metadata$subtitle)
```

```{r, echo = FALSE, results="asis"}
cat('### ', rmarkdown::metadata$author)
```

```{r, echo = FALSE, results="asis"}
cat('#### ', rmarkdown::metadata$institute)
```

```{r, echo = FALSE, results="asis"}
cat(rmarkdown::metadata$date)
```

---
## Content yet to come

Daten:
14C Daten für die Schweiz (Point)
Kantone (Polygon), Heruntergeladen
Oberflächengewässer (Polygon), Heruntergeladen
Gesamtausdehung_schweiz, Heruntergeladen


Union

Temporäre Layer

Dissolve

Vertex Tool

Reprojection https://training.datapolitan.com/qgis-training/Intermediate_GIS/#218
Auf Schweizer CH1903 umprojizieren

Toolbox

Extract by Location
14C Daten für die Schweiz ausschneiden

Spatial Query
Wieviele Fundstellen liegen in Gewässern?
Count Points in Polygon

Buffer https://training.datapolitan.com/qgis-training/Intermediate_GIS/#203
Wieviele Fundstellen liegen in 1km um Gewässer

Spatial Join https://training.datapolitan.com/qgis-training/Intermediate_GIS/#170
Durchschittlicher BP Wert der 14C Daten pro Kanton

---
class: inverse, middle, center
# Any questions?

.footnote[
.right[
.tiny[
You might find the course material (including the presentations) at

https://github.com/MartinHinz/gia_hs_2020

You can see the rendered presentations at

http://martinhinz.github.io/gia_hs_2020

You can contact me at

<a href="mailto:martin.hinz@iaw.unibe.ch">martin.hinz@iaw.unibe.ch</a>
]
]
]
